【裁判字號】    95,交聲,144
【裁判日期】    950525
【裁判案由】    違反道路交通管理處罰條例聲明異議
【裁判全文】
臺灣苗栗地方法院交通事件裁定        95年度交聲字第144號
    原處分機關    臺北市交通事件裁決所
    異  議  人
    即受處分人    甲○○
                          號
上列受處分人因違反道路交通管理處罰條例案件，對於臺北市交
通事件裁決所於95年4 月14日以北市裁四字第裁22-Z00000000號
所為之處分（原舉發案號：內政部警政署國道公路警察局91年3
月20日公警局交字第Z00000000 號）不服，聲明異議，本院裁定
如下：
    主  文
原處分撤銷。
甲○○不罰。
    理  由
一、原處分意旨略以：異議人即受處分人甲○○於民國91年3 月
    20日09時26分，駕駛車牌號碼L3 -6709號自用一般小客車，
    行經高速公路國道10號東向23公里處，因有持逾期駕駛執照
    駕車、在高速公路超速之違規事實，經警掣單舉發，有內政
    部警政署國道公路警察局92年1 月6 日公警局交字第Z00000
    000 號舉發違反道路交通管理事件通知單影本1 張在卷可考
    ，其違反道路交通管理處罰條例第22條第1 項第6 款（持逾
    期駕駛執照駕車之處罰）裁罰新台幣（下同）6 千元、違反
    第33條第1 項（在高速公路超速之處罰）之規定，裁處罰鍰
    3,600 元，扣繳駕駛執照。
二、本件聲明異議意旨略以：警方未依據中央標準局檢驗合格之
    測速器，明顯執法偏差，應屬舉發無效。又酒醉駕車也只罰
    4,500 元，而超速卻要罰6 千元，顯然不合理。
三、經查：
   (一) 按行政程序法第4 條規定，行政行為應受法律及一般法
        律原則之拘束。第5 條：行政行為之內容應明確。第6
        條：行政行為，非有正當理由，不得為差別待遇。第7
        條：行政行為，應依下列原則為之︰一、採取之方法應
        有助於目的之達成。二、有多種同樣能達成目的之方法
        時，應選擇對人民權益損害最少者。三、採取之方法所
        造成之損害不得與欲達成目的之利益顯失均衡。第8 條
        ：行政行為，應以誠實信用之方法為之，並應保護人民
        正當合理之信賴。第9 條：行政機關就該管行政程序，
        應於當事人有利及不利之情形，一律注意。第111 條第
        7 款：行政處分有下列各款情形之一者，無效︰七、其
        他具有重大明顯之瑕疵者。又平等原則為行政法之一般
        法律原則，係由憲法第7條 所衍生，也稱為禁止差別待
        遇原則，意指行政權的行使，不論在實體上或程序上，
        相同事件應為相同處理，非有合理的正當理由，不得為
        差別待遇，此落實在行政法之具體表現即同法第6 條之
        規定；且由憲法第7 之平等原則亦可導出「禁止恣意原
        則」意指在行政的領域裡，行政機關在作成決定之際，
        僅能依事理的觀點為行為，而且其所作成的一切處置，
        均應與其所擬規制的實際狀態相當，此處所謂之「恣意
        」是指任性，專斷毫無標準且隨個人好惡之決定，而禁
        止恣意原則，不僅禁止故意的恣意行為，復禁止任何客
        觀上違反憲法基本精神及事物本質行為，因此，所謂恣
        意，實際上等同於欠缺適當的、充分的事理上理由。次
        按違反道路交通管理事件行為人，未依規定自動繳納罰
        鍰，或未依規定到案聽候裁決，處罰機關應於舉發違反
        道路交通管理事件通知單送達2 個月內依標準表逕行裁
        決之，違反道路交通管理事件統一裁罰標準及處理細則
        第44條第1 項定有明文。此項規定顯係主管機關即交通
        部與內政部為補充前揭道路交通管理處罰條例漏未對處
        罰機關於受理違反道路交通管理事件裁決時效所為之補
        充性質行政命令，然因該細則第44 條 第1 項並未規定
        處罰機關違反「2 個月」期間之規定時，有失權之效果
        ，故解釋上該規定屬訓示之規定，惟處罰機關仍不得恣
        意違反上開「2 個月」之期間，如處罰機關遇有違反道
        路交通管理事件行為人，未依規定自動繳納罰鍰，或未
        依規定到案聽候裁決時，未依上開行政命令之規定於舉
        發違反道路交通管理事件通知單送達2 個月內依標準表
        逕行裁決，竟無故延宕數年後始加以裁決，致使受處分
        人對違規之事實有爭執時，因時間之經過，致未能即時
        、適時提出有利之證據，而蒙受重大之不利益，此處罰
        機關無故延宕達數年之始逕行裁決之行為，即屬恣意行
        為。
  （二）本件原處分所依據之原舉發機關公警局交字第Z0000000
        0 號舉發違反道路交通管理事件通知單，其上記載違規
        時間為91年3 月20日09時26分，到案日期為91年4 月4
        日前，而本件原裁決日期為95年4 月14 日 ，即該處罰
        係在異議人違反本條例行為後4 年餘始為裁決，有該裁
        決書在卷可憑，原處分機關於95年4 月14日裁決時，顯
        逾上開違反道路交通管理事件統一裁罰標準及處理細則
        第44條第1 項裁決期限之規定且屬情節重大，且經本院
        遍閱全卷亦難認原處分機關此番延宕有何正當、合理之
        理由，則原處分機關對異議人所為之裁決顯已違反行政
        程序法第6 條所揭櫫之平等原則而違反情節重大，足證
        有明顯之瑕疵，亦有行政程序法第111 條第7 款之適用
        ，是其處分亦難認屬合法。
    (三)按國家刑罰權對於情節較重等刑事犯罪行為，尚且有時
        效之規定，行政秩序罰均屬輕微之違法行為，豈有永久
        追訴處罰之理？再者，行政罰法業於94年1 月14 日 經
        立法院三讀通過，並於94年2 月5 日公布，生效日為95
        年2 月5 日，惟觀之行政罰法第27條第1 項「行政罰之
        裁處權，因3 年期間之經過而消滅」之規定及參照該條
        立法理由：一、本條係有關行政罰裁處權時效之規定。
        按行政罰裁處權之行使與否，不宜懸之過久，而使處罰
        關係處於不確定狀態，影響人民權益，惟亦不宜過短，
        以免對社會秩序之維護有所影響，爰於第一項定其消滅
        時效為3 年。第2 項並就時效之起算點加以明定，以杜
        紛爭。至行政罰之執行時效，則依行政執行法第7 條第
        1 項規定處理。二、犯罪行為與違反行政法上義務之行
        為競合，而其行為經檢察官為不起訴處分或法院為無罪
        、免訴、不受理、不付審理（少年事件）之裁判確定者
        ，依前條第2 項規定，仍得裁處行政罰，此際其時效可
        能已完成。又原裁處於訴願、行政訴訟或其他救濟程序
        中被撤銷，諭知另為裁處時，其時效亦可能已完成。爰
        於第3 項、第4項 另行規定其時效之起算點。因此，原
        處分機關對於違反道路交通管理事件行為人，其是否行
        使裁罰權，實不宜久懸不決，而使處罰關係處於不確定
        狀態，致影響人民權益。況按行政罰法現已施行，本件
        自應適用該法第27條有關行政罰裁處權時效之規定，以
        審酌原處分機關之處分。而原處分機關於95年4 月14日
        裁罰時，應有行政罰法第27條第1 項定之適用。
四、綜上所述，原處分機關對本件之裁罰期限既違反主管機關所
    定違反道路交通管理事件統一裁罰標準及處理細則第44條第
    1 項之規定，亦屬違反行政程序法第6 條所定平等原則之規
    定且情節重大，且有行政程序法第111 條第7 款規定，及行
    政罰法第27條規定之適用。從而，原處分機關對異議人所為
    之裁處，即非適法，爰撤銷原處分，並另為受處分人不罰之
    諭知。
據上論斷，應依道路交通案件處理辦法第20條，裁定如主文。
中    華    民    國    95    年    5     月    25    日
                    交通法庭    法  官  張珈禎
上列正本證明與原本無異。
如不服本裁定，應於裁定送達後5 日內向本院提出抗告狀。
                                書記官  黃雅琦
中    華    民    國    95    年    5     月    25    日


司法院資訊處製作；財團法人民間司法改革基金會備份。
